【裁判字號】    96,重上,507
【裁判日期】    970325
【裁判案由】    損害賠償
【裁判全文】
臺灣高等法院民事判決                 96年度重上字第507號
上  訴  人    乙○○
訴訟代理人    黃晶雯律師
上  訴  人    己○○
訴訟代理人    朱昌碩律師
上  訴  人    彥俊營造有限公司
兼法定代理人  子○○
前列2人共同
訴訟代理人    施竣中律師
前列2人共同
複代理人      丙○○
被上訴人      甲○○
              申○○
              卯○○
              戊○○
              癸○○
              壬○○
              丁○○○
              庚○○
前列8人共同
訴訟代理人    劉志忠律師
上列當事人間請求損害賠償事件，上訴人對於中華民國96年7月
26日臺灣板橋地方法院90年度重訴字第638號第一審判決提起上
訴，本院於97年3月18日言詞辯論終結，判決如下：
    主  文
原判決第一項及第二項部分，及該部分假執行之宣告，暨除確定
部分外訴訟費用之裁判均廢棄。
前開廢棄部分，被上訴人在第一審之訴及假執行之聲請均駁回。
第一審（除確定部分外）及第二審訴訟費用由被上訴人申○○、
卯○○、戊○○、丁○○○各負擔10分之1，癸○○、壬○○各
負擔20分之1，甲○○負擔10分之2，餘由被上訴人庚○○負擔。
     事實及理由
一、被上訴人起訴主張：訴外人麗屋建設事業股份有限公司（以
    下簡稱麗屋公司）於民國（以下同）82年間在台北縣新莊市
    ○○段80地號土地興建銷售地下2層、地上11層「龍閣社區
    」大樓（下稱系爭工程）共計80戶，興建工程發包交由上訴
    人彥俊營造有限公司 (下稱彥俊公司)承攬。88年9月21日
    921 大地震時龍閣社區大樓不幸倒塌，造成區分所有權人杜
    瑞貝等人房屋全損、裝潢及財產蒙受重大損害，並造成住於
    大樓住戶陳美華不幸死亡、陳福卿等多人受傷。案經台灣板
    橋地方法院檢察署將麗屋公司之法定代理人即同案原告辛○
    ○、監察人即同案原告辰○○、股東蘇銀明（起訴後於89年
    4月13日死亡）、訴外人張文德（起訴後於94年3月23日死亡
    ）、上訴人子○○、同案被告李明德、上訴人乙○○、上訴
    人己○○、訴外人劉明仁、訴外人黃榮富共10人，依公共危
    險、偽造文書及業務過失致死等罪提起公訴，嗣歷經三審判
    決，辛○○、辰○○及上訴人子○○、己○○等4人仍在更
    審中。子○○將上訴人彥俊公司之甲級營造廠執照借予不符
    資格之張文德，用以承攬「龍閣社區」大樓興建工程，李明
    德則將其主任技師牌照借予彥俊公司並使用於系爭工程所需
    相關申請及報驗之文書，故李明德及子○○之借牌行為導致
    系爭工程因未依法監督施工品質，而發生工程缺失，致大樓
    因921地震倒塌造成人員死傷及財物損失，渠等二人均應對
    受災戶負共同侵權行為連帶賠償責任。子○○為彥俊公司之
    法定代理人，李明德於刑事案件自承每年新台幣 (下同)30
    萬元受僱於彥俊公司，故彥俊公司分別依民法第28條、第
    188 條之規定，對子○○、李明德之賠償責任負連帶責任。
    上訴人乙○○將其建築師執照借牌予不具建築師資格之己○
    ○，由己○○實際承攬系爭工程建築設計及監造業務，致大
    樓發生倒塌，造成人員傷亡及財物損失，乙○○及己○○對
    受災戶均應負共同侵權行為連帶賠償責任。麗屋公司於921
    地震發生後，即召集股東會決議增資以支應災後相關善後事
    宜，集資1億1875萬元（其中辛○○出資金額為1740萬元，
    寅○○○、午○○、巳○○、丑○○、未○○5人之被繼承
    人蘇銀明出資金額為1740萬元、申○○、卯○○、戊○○、
    丁○○○出資金額各為750萬元、辰○○出資金額為1245萬
    元、癸○○、壬○○出資金額各為375萬元、庚○○出資金
    額為2500萬元、甲○○出資金額為900萬元）作為善後處理
    及相關賠償事宜之用，其中1億1462萬元作為支付受災戶賠
    償金之用。被上訴人等為麗屋公司之股東，對於麗屋公司所
    負之賠償責任有利害關係，依民法第312條之規定，被上訴
    人就麗屋公司賠償予受災戶之部份，得以被上訴人自己之名
    義代位行使受災戶求償之權利。因被上訴人取得之債權並無
    給付不可分之情形，且於麗屋公司之債權讓與書第3項約明
    ：「而各別股東行使求償權利所請求之金額，由各別股東依
    其出資金額比例或自行協商之」，被上訴人自得按出資金額
    比例計算所得求償之金額。受災戶與麗屋公司及被上訴人等
    人於台北縣新莊市公所調解委員會所達成之調解書第6條載
    明：「乙方（即受災戶）對於麗屋建設事業股份有限公司之
    未參與簽約股東及興建社區之營造廠、建築師、專業技師之
    民事求償權均讓與甲方，並無條件協助甲方對其求償。」，
    麗屋公司亦已將其「自受災戶受讓之債權，及一切依法取得
    得向其他應負損害賠償責任之人求償之債權權利」讓與被上
    訴人。故被上訴人依民法第312條規定及債權讓與之法律關
    係，均得對上訴人子○○、李明德、乙○○及己○○求償，
    並得依民法第28條、第188條規定請求彥俊公司就子○○及
    李明德應負之賠償責任負連帶給付之責。依被上訴人出資比
    例計算，其得依民法第312條及債權讓與之法律關係，請求
    上訴人子○○、乙○○、己○○連帶給付被上訴人申○○
    413 萬6662元、卯○○413萬6662元、戊○○413萬6662元、
    癸○○206萬8331元、壬○○206萬8331元、丁○○○413萬
    6662 元、庚○○1378萬8872元、甲○○496萬3994元，暨均
    自91年8月1日起至清償日止按年息百分之5計算之利息。上
    訴人彥俊公司就前開關於上訴人子○○應給付之部分，負連
    帶給付之責。並答辯聲明：駁回上訴。（同案原告辛○○、
    辰○○、寅○○○、午○○、巳○○、丑○○、未○○等7
    人於原審請求上訴人及李明德連帶給付部分，被上訴人等8
    人對同案被告李明德請求給付部分，以及被上訴人等依工程
    合約之法律關係對上訴人彥俊公司及同案被告吳崇文、張呂
    旱、張孟喻及張登凱之請求部分，經原判決駁回後，同案原
    告辛○○等7人及被上訴人等8人對其所受敗訴判決部分均未
    提起上訴，上訴人對該7名同案原告提起上訴後又撤回上訴
    （本院卷1，197、198頁），上開部分判決均已告確定。原
    判決關於准許被上訴人請求部分，上訴人均提起上訴。）
二、上訴人彥俊公司及子○○辯稱：系爭大樓倒塌係因辛○○、
    蘇銀明、辰○○等三人之決議違反建築技術規則所致，若無
    辛○○、蘇銀明、辰○○等三人之違法決議任意變更施工方
    式，而依原設計圖說按圖施工，則當不至於發生無法承受地
    震震力而致倒塌，此與上訴人彥俊公司是否借牌與張文德，
    二者實無必然因果關係可言，其等對受災戶不負侵權行為損
    害賠償責任，被上訴人所主張之受讓債權無從成立而不得向
    上訴人彥俊公司或子○○請求，況李明德與上訴人彥俊公司
    間亦無僱傭關係而僅為承攬關係，自無民法第188條之適用
    ，被上訴人不得依民法第28條、第188條規定主張上訴人子
    ○○、李明德應與上訴人彥俊公司負連帶賠償責任。再者，
    被上訴人不得依民法第312條規定以被上訴人名義代位行使
    受災戶求償之權利，被上訴人所履行者乃訴外人麗屋公司對
    受災戶所應負之損害賠償義務，渠等應係向訴外人麗屋公司
    求償而與上訴人無涉。本件縱依被上訴人所為之主張係受讓
    自受災戶之侵權行為損害賠償債權，上訴人之借牌行為乃係
    出於被上訴人所同意，且上訴人彥俊公司亦未實際施作「龍
    閣社區」之營建工程，苟上訴人彥俊公司及子○○應對受災
    戶與被上訴人應與其餘上訴人共負連帶賠償之責，亦主張依
    民法第280條但書之規定，因被上訴人等對受災戶有應單獨
    負責之事由（即同意由張文德向上訴人彥俊公司借牌及違反
    建築技術成規），故應由被上訴人自行負擔。並上訴聲明：
    (一)原判決不利於上訴人部分廢棄。(二)上廢棄部分，駁回被上
    訴人在第一審之訴及其假執行之聲請。
三、上訴人乙○○辯稱：其最初受黃聖淵（原起造人）委託龍閣
    大樓設計事宜，本有參與業務執行，並無借牌情事，嗣因委
    託人對上訴人乙○○申請之開放空間審查結果不甚滿意，雙
    方終止委任，上訴人乙○○從此不再參與該案，豈料名義竟
    遭人盜用（疑似己○○），不得因以認定上訴人乙○○有借
    牌情事。縱認上訴人乙○○有借牌行為，其借牌行為與系爭
    房屋倒塌間並無相當因果關係等語。並上訴聲明：(一)原判決
    不利於上訴人部分廢棄。(二)上廢棄部分，駁回被上訴人在第
    一審之訴。(三)如受不利判決，願供擔保請准宣告免為假執行
    。
四、上訴人己○○辯稱：其透過關係接洽地主黃老生，將案件介
    紹給老闆乙○○建築師承攬設計及監工，麗屋公司所找之承
    包商未按圖施工，過失責任在建商或施工人員，並不在建築
    師，因為建商並未付變更設計費用，杜建築師亦無義務為其
    更改設計施工圖。本案從送件、收費到使用執照申請，經由
    建商與杜建築師或其事務所工作人員簽名蓋章，建築設計費
    用又為乙○○建築師收取，何來借牌。上訴人己○○與乙○
    ○建築師是僱傭關係，工程發包與施工更與其無關。其並非
    營造商、土木技師、結構技師或建築師，更未參與建造申請
    、建築施工及監工，與該龍閣社區大樓之倒塌無關等語。並
    上訴聲明：(一)原判決不利於上訴人部分廢棄。(二)上廢棄部分
    ，駁回被上訴人在第一審之訴。(三)如受不利判決，願供擔保
    請准宣告免為假執行。
五、被上訴人主張：上訴人子○○將上訴人彥俊公司之甲級營造
    廠執照借予不符資格之已故訴外人張文德，用以承攬「龍閣
    社區」大樓興建工程，同案被告李明德則將其主任技師牌照
    借予彥俊公司並使用於系爭工程所需相關申請及報驗之文書
    ，故李明德及子○○之借牌行為導致系爭工程因未依法監督
    施工品質，而發生工程缺失，致大樓因921地震倒塌造成人
    員死傷及財物損失，2人均應對受災戶負共同侵權行為連帶
    賠償責任。子○○為彥俊公司之法定代理人，李明德於刑事
    案件自承每年30萬元受僱於彥俊公司，故彥俊公司分別依民
    法第28條、第188條之規定，對子○○、李明德之賠償責任
    負連帶責任。上訴人乙○○將其建築師執照借牌予不具建築
    師資格之上訴人己○○，由己○○實際承攬系爭工程建築設
    計及監造業務，致大樓發生倒塌，造成人員傷亡及財物損失
    ，乙○○及己○○對受災戶均應負共同侵權行為連帶賠償責
    任。訴外人麗屋公司於921地震發生後，即召集股東會決議
    增資以支應災後相關善後事宜，集資1億1875萬元，被上訴
    人等均有出資，其中1億1462萬元作為支付受災戶賠償金之
    用。被上訴人等為麗屋公司之股東，對於麗屋公司所負之賠
    償責任有利害關係，依民法第312條之規定，被上訴人就麗
    屋公司賠償予受災戶之部份，得以被上訴人自己之名義代位
    行使受災戶求償之權利。又麗屋公司已將其自受災戶受讓之
    債權及一切依法取得向其他應負損害賠償責任之人求償之債
    權權利讓與被上訴人，故被上訴人依民法第312條規定及債
    權讓與之法律關係，對上訴人子○○、乙○○、己○○訴請
    賠償，並得依民法第28條、第188條規定請求彥俊公司就上
    訴人子○○應負之賠償責任負連帶給付之責等語。上訴人否
    認被上訴人有何請求權利，並以前揭情詞置辯。經查：
  (一)被上訴人係依據民法第312條規定及債權讓與之法律關係提
    起本件訴訟（本院卷1，129頁反面）。
  (二)關於民法第312條部分：
    1.按就債之履行有利害關係之第三人為清償者，得按其限度
      ，就債權人之權利，以自己之名義，代位行使，民法第
      312條固定有明文。惟所謂就債之履行有利害關係之第三
      人，應解釋為共同債務人以外，因清償而受有法律上之利
      益者而言（最高法院86年台上字第1338號判決參照）。
    2.被上訴人主張：被上訴人等為麗屋公司之股東，對於麗屋
      公司所負之賠償責任有利害關係，被上訴人等集資賠償受
      災戶因系爭大樓倒塌所受之損害，其得依民法第312條規
      定，就麗屋公司賠償予受災戶之部份以被上訴人自己之名
      義代位行使受災戶對上訴人等之求償權利等語。查系爭大
      樓倒塌後，受災戶與麗屋公司及被上訴人等人於台北縣新
      莊市公所調解委員會所成立調解，由麗屋公司及被上訴人
      賠償受災戶所受之損害，受災戶將其對於麗屋公司之未參
      與簽約股東及興建社區之營造廠、建築師、專業技師之民
      事求償權均讓與麗屋公司及被上訴人乙節，有調解書附卷
      可證（原審卷1，50頁）。被上訴人稱：被上訴人是麗屋
      公司的股東，當時麗屋公司已經沒有營業，被上訴人集資
      付出去，462萬元也是被上訴人集資付的等語（本院卷，
      129頁反面）。上訴人則稱：只有爭執462萬元的部分，麗
      屋公司已經賠償完畢，不是被上訴人出的等語（本院卷，
      129頁反面）。縱認被上訴人主張：麗屋公司依法應對受
      災戶賠償損害，被上訴人為麗屋公司之股東，被上訴人集
      資並交付賠償金給受災戶等語屬實，則被上訴人雖為麗屋
      公司股東，縱使其對於麗屋公司之履行賠償債務有事實上
      之利害關係，但不能認為具有法律上之利害關係，故被上
      訴人並非民法第312條所定就債之履行有利害關係之第三
      人，不能依該條規定求償，因此，其依據民法第312條規
      定提起本件訴訟請求上訴人給付，即屬不能准許。
  (三)關於債權讓與部分：
    1.被上訴人主張：被上訴人與麗屋公司依調解筆錄已受讓民
      事求償權，麗屋公司亦書立債權讓與書將其求償權讓與被
      上訴人等語，並提出調解筆錄及債權讓與書為證（原審卷
      1，50、51頁）。
    2.上開調解書第6條雖載明：「乙方（即受災戶）對於麗屋
      建設事業股份有限公司之未參與簽約股東及興建社區之營
      造廠、建築師、專業技師之民事求償權均讓與甲方（即麗
      屋公司及被上訴人等集資股東），並無條件協助甲方對其
      求償。」但最高法院64年台上字第379號判例明載：「債
      權如經第三人代為清償，除合於民法第312條規定，得由
      第三人主張清償代位行使其代位權外，其債權應認已歸消
      滅，再無由原債權人移轉之可言。」，被上訴人主張其等
      共同集資1億餘元賠償受災戶，本件受災戶之損害既因被
      上訴人交付賠償金而受償，依此判例見解，受災戶之損害
      賠償請求權即歸於消滅，不能將其對上訴人之求償權讓與
      被上訴人或麗屋公司。被上訴人復未主張並證明受災戶除
      已受領之1億餘元賠償金額外，對於上訴人等尚有何債權
      可讓與麗屋公司或被上訴人，應認受災戶並無對上訴人之
      賠償等債權可讓與被上訴人及麗屋公司，麗屋公司亦不能
      將其自受災戶所受讓之債權再書立債權讓與書而讓與被上
      訴人。因此，被上訴人據該調解筆錄及債權讓與書，主張
      其因受讓受災戶及麗屋公司之債權，且麗屋公司亦已將其
      自受災戶受讓之債權，及一切依法取得得向其他應負損害
      賠償責任之人求償之債權權利讓與被上訴人，被上訴人得
      依債權讓與之法律關係，對上訴人求償云云，並無可採。
    3.按民法第184條所規定之侵權行為類型，均適用於自然人
      之侵權行為，上訴人為法人自無適用之餘地。民法第185
      條規定之共同侵權行為，亦同。至於法人侵權行為則須以
      其董事或其他有代表權人，因執行職務所加於他人之損害
      ，法人始與行為人連帶負賠償之責任（民法第28條）。若
      該法人之員工因執行職務，不法侵害他人之權利，則依民
      法第188條之規定，該法人亦須連帶負賠償責任（最高法
      院95年台上字第338號判決參照）。因此，麗屋公司為法
      人，不可能與被上訴人等依民法第185條負共同侵權行為
      連帶賠償責任。縱認被上訴人主張：同案被告李明德及上
      訴人子○○均應對受災戶負共同侵權行為連帶賠償責任，
      上訴人彥俊公司分別依民法第28條、第188條之規定對子
      ○○、李明德之賠償責任負連帶責任；上訴人乙○○及己
      ○○對受災戶均應負共同侵權行為連帶賠償責任；同案被
      告麗屋公司之法定代理人辛○○及受僱人辰○○及股東蘇
      銀明如執行業務涉有過失，則訴外人麗屋公司依民法第28
      條及同法第188條之規定應與辛○○、辰○○及蘇銀明負
      連帶損害賠償責任等語屬實，則麗屋公司之賠償責任與上
      訴人等之賠償責任性質上係屬不真正連帶債務。
    5.按不真正連帶債務因祇有單一之目的，各債務人間無主觀
      之關聯，而連帶債務則有共同之目的，債務人間發生主觀
      的關聯，二者不同，故連帶債務之有關規定，於不真正連
      帶債務，並不當然適用。就不真正連帶債務人與債權人間
      之外部關係而言，債權人對於不真正連帶債務人之一人或
      數人或全體，得同時或先後為全部或一部之請求。不真正
      連帶債務人中之一人為清償，滿足債權之給付，同時滿足
      不真正連帶債務之客觀上單一目的時，發生絕對效力。就
      不真正連帶債務相互間之內部關係而言，不真正連帶債務
      人間互無分擔部分，因而亦無求償關係（最高法院85年台
      上字第975號判決參照）。被上訴人與麗屋公司同為上開
      調解筆錄之當事人，如前所述，被上訴人自承當時麗屋公
      司已經沒有營業，賠償金係由被上訴人集資交付受災戶，
      則賠償損害者既為被上訴人而非麗屋公司，麗屋公司不可
      能因賠償受災戶而對上訴人取得債權，再將此債權讓與被
      上訴人。退步而言，縱認賠償受災戶者係麗屋公司，麗屋
      公司賠償後，依上開說明，其與上訴人等不真正連帶債務
      人間互無分擔部分，對上訴人並無求償權，故麗屋公司對
      上訴人並無求償權等債權可讓與被上訴人，被上訴人依上
      開債權讓與書主張其得以受讓麗屋公司對上訴人之債權而
      可請求上訴人負給付責任云云，並無可採。
    6.因此，被上訴人依據債權讓與之法律關係提起本件訴訟請
      求上訴人給付，亦屬不能准許。
  (四)綜上所述，被上訴人依據民法第312條及債權讓與之法律關
    係，請求上訴人子○○、乙○○、己○○連帶給付被上訴人
    申○○413萬6662元、卯○○413萬6662元、戊○○413萬
    6662 元、癸○○206萬8331元、壬○○206萬8331元、丁○
    ○○413萬6662元、庚○○1378萬8872元、甲○○496萬3994
    元及法定遲延利息，上訴人彥俊公司關於上訴人子○○應給
    付之部分負連帶給付之責，均非正當，無從准許。至於被上
    訴人是否得依據其他法律關係請求上訴人給付，則非本院審
    理範圍，併此敘明。
六、從而被上訴人依據民法第312條及債權讓與之法律關係，請
    求上訴人子○○、乙○○、己○○連帶給付被上訴人申○○
    413萬6662元、卯○○413萬6662元、戊○○413萬6662元、
    癸○○206萬8331元、壬○○206萬8331元、丁○○○413萬
    6662元、庚○○1378萬8872元、甲○○496萬3994元，暨均
    自91年8月1日起至清償日止按年息百分之5計算之利息，上
    訴人彥俊公司關於上訴人子○○應給付之部分負連帶給付之
    責，均為無理由，不應准許。其就該部分所為假執行之聲請
    亦失所附麗，應併予駁回。原審就此部分判命上訴人給付，
    並為假執行之宣告，尚有未洽。上訴意旨指摘原判決此部分
    不當，求予廢棄改判，為有理由。爰由本院將原判決此部分
    予以廢棄改判，如主文第2項所示。
七、本件事證已臻明確，兩造其餘主張與舉證，無一一論列之必
    要，併此敘明。
八、據上論結，本件上訴為有理由，依民事訴訟法第450條、第
    78條、第85條第1項但書，判決如主文。
中    華    民    國    97    年    3     月    25    日
                    民事第十三庭
                        審判長法  官  高鳳仙
                              法  官  楊絮雲
                              法  官  吳燁山
正本係照原本作成。
如不服本判決，應於收受送達後20日內向本院提出上訴書狀，其
未表明上訴理由者，應於提出上訴後20日內向本院補提理由書狀
（均須按他造當事人之人數附繕本）上訴時應提出委任律師或具
有律師資格之人之委任狀；委任有律師資格者，另應附具律師資
格證書及釋明委任人與受任人有民事訴訟法第466條之1第1項但
書或第2項（詳附註）所定關係之釋明文書影本。
中    華    民    國    97    年    3     月    27    日
                              書記官  黃慶霽
附註：
民事訴訟法第466條之1（第1項、第2項）：
對於第二審判決上訴，上訴人應委任律師為訴訟代理人。但上訴
人或其他法定代理人具有律師資格者，不在此限。
上訴人之配偶、三親等內之血親、二親等內之姻親，或上訴人為
法人、中央或地方機關時，其所屬專任人員具有律師資格並經法
院認為適當者，亦得為第三審訴訟代理人。


司法院資訊處製作；財團法人民間司法改革基金會備份。
